【裁判字號】    98,消債抗,107
【裁判日期】    980505
【裁判案由】    清算事件之抗告
【裁判全文】
臺灣臺南地方法院民事裁定           98年度消債抗字第107號
抗  告  人
即  債務人  甲○○
代  理  人  蔡敬文律師
上列抗告人因消費者債務清理條例事件聲請清算，對民國98年3
月9日本院97年度消債清字第33號裁定提起抗告，本院裁定如下
：
    主    文
抗告駁回。
抗告程序費用新臺幣壹仟元由抗告人負擔。
    理  由
一、本件抗告意旨略以：
  (一)坐落臺南市○區○○段0000-0000地號之土地及門牌號碼臺
    南市○區○○里○○○街8號2樓之房屋（下稱系爭房地）貸
    款借款人為陳正南，連帶借款人為抗告人，系爭房地無法出
    售原因係因有中國信託銀行及永豐銀行之抵押權，並遭銀行
    假扣押，並非抗告人不願出售。
  (二)之前為求出售房屋，並解除銀行之假扣押，故由抗告人胞姊
    以自己名義向三信商業銀行借貸新臺幣（下同）120萬元予
    抗告人支用，為顧及抗告人胞姊信用，亦不能由該銀行向抗
    告人直接強制執行實施扣薪，因此必須繼續繳納，以免影響
    抗告人之胞姊，並非獨厚抗告人之胞姊。
  (三)抗告人信用卡款項有旅行社消費項目係因抗告人朋友陳正南
    涉刑案所支出的項目，而內衣店、服裝店、燦坤3Ｃ安南店
    實為抗告人之消費，富豪大飯店消費為公司出差先行代墊之
    住宿費，汽車裝璜行為抗告人胞姊車輛隔熱紙消費、富邦mo
    mo台為大漢酵素之消費，單純以幾筆消費就認定抗告人為恣
    意奢侈消費，顯不合理。
  (四)綜上所述，敬請鈞院斟酌抗告人有心償還所積欠之債務，請
    准將原審裁定撤銷，准許清算等語。
二、按債務人不能清償債務或有不能清償之虞者，得依本條例所
    定更生或清算程序，清理其債務，消費者債務清理條例（下
    稱消債條例）第3條定有明文。又聲請更生或清算不合程式
    或不備其他要件者，法院應以裁定駁回之，但其情形可以補
    正者，法院應定期間先命補正，復為消債條例第8條所明定
    。另按債務人對於金融機構因消費借貸、自用住宅借款、信
    用卡或現金卡契約而負債務，在聲請更生或清算前，應提出
    債權人清冊，以書面向最大債權金融機構請求協商債務清償
    方案並表明共同協商之意旨，消債條例第151條第1項定有明
    文。考消債條例第151條第1項規定之立法意旨，無非係認債
    務人對於金融機構因前開原因所負債務，其法律關係較為單
    純明確，金融機構並已設有債務協商機制，如能協商成立，
    債務人不須依消債條例聲請更生或清算，可疏減法院負擔，
    有效分配司法資源，並使債務人得自主解決其債務，爰就此
    部分採行前置協商主義。又消債條例規定之清算程序，係以
    債務人有清理債務之誠意為前提，為避免債務人濫用此制度
    ，產生道德危機，併予嚴謹之限制，此由消債條例之立法總
    說明中顯然可知。是若債務人實質上欠缺清理債務之誠意，
    卻抱持「於前置協商程序中，提出顯不合理之協商條件，導
    致協商不成立，並希冀得藉此聲請清算獲准而豁免大部分債
    務」之心態，欲濫用清算程序，顯與立法本意不符，自不應
    准許其清算之聲請。
三、經查：
  (一)抗告人於消費者債務清理條例施行後，曾以書面向最大債權
    金融機構美商花旗銀行請求協商，於前置協商程序中，債權
    人美商花旗銀行提出「期數96期，利率3%，月付金12,103
    元」之方案，然抗告人稱每月須負擔房貸及私人借貸共計60
    ,753 元，已超出抗告人每月所得25,200元，故無法接受美
    商花旗銀行提出之還款方案，因此美商花旗銀行以「未能接
    受顯足以負擔之還款方案」為由，於民國97年6月3日出具前
    置協商不成立通知書予抗告人，有抗告人於原審提出之清算
    聲請狀、前置協商不成立通知書（見原審卷第4、15頁）及
    美商花旗銀行提出之98年8月29日民事陳報狀（見原審卷第
    116頁）等附卷可參。
  (二)查抗告人現任職於台灣糖業股份有限公司量販事業部，於96
    年度之薪資所得264,818元（平均每月收入約22,068元），
    且名下尚有土地及房屋各乙筆，財產總額1,319,680元，有
    原審調閱之抗告人之96年度稅務電子閘門財產所得調件明細
    表在卷（見原審卷第89頁），又抗告人陳報其每月所得25,2
    00元（見原審卷第4頁），因抗告人已積欠銀行債務，其生
    活開銷理當予以節制，是認抗告人每月必要生活費用（包含
    食、衣、住、行、強制性保險等），應參酌內政部所公告97
    年度臺灣省低收入戶最低生活費用每人每月為9,829元【該
    統計係按照政府最近一年平均每人消費支出（包括食品費、
    衣著鞋襪費、房租水電費、家居管理費、醫療保健費、交通
    通訊費、娛樂教育費及雜項支出）百分之六十訂定】為計算
    ，方屬適當。則以抗告人之薪資25,200元扣除每月9,829元
    ，尚有餘額15,371元，應得以負擔美商花旗銀行提出之每月
    清償12,103元之清償條件。
四、抗告人雖以前開事由提起抗告，然查：
  (一)抗告人所有之系爭房地於93年10月、93年12月間分別向中國
    信託商業銀行、永豐商業銀行設定最高限額抵押權登記以擔
    保借款，有土地及建物謄本、永豐商業銀行陳報狀及約定書
    、他項權利證明書可參（原審102頁、卷145頁以下）。又系
    爭房地雖於95年時由聯邦銀行聲請假扣押，嗣後該假扣押經
    撤銷，有抗告人提出之假扣押撤回狀可參，至96年4月18日
    並以買賣為由，將上開土地應有部分、房屋全部移轉予抗告
    人，有土地及房屋登記謄本可參（原審卷102－103頁），則
    該時抗告人本得處分系爭土地、房屋，而大幅減少債務支出
    。然抗告人未將上開房地出售，致抵押權人中國信託商業銀
    行實行抵押權，現由本院查封並進行鑑價程序中，有本院98
    年度執字第2957號拍賣抵押物事件強制執行通知在卷可稽（
    卷176頁以下），可知抗告人已未如期繳納房貸，則抗告人
    於本件主張其每月須支出一、二胎房貸共約30,760元等情，
    顯不足採信。又抗告人於系爭房地經抵押權人中國信託銀行
    查封拍賣前，若能降價求售，至少得以清償大部分房屋貸款
    ，而大幅降低每月整體債務，亦無庸再負擔房屋稅、地價稅
    等非必要性支出，而抗告人未將上開不動產處分變現，仍按
    月支付貸款，亦係抗告人自身考量所致。
  (二)另按債務人之財產及薪資為所有債權之總擔保，非為維持其
    財產之支出行為，而減損其積極財產，自不得列為應支出項
    下，且為確保各債權人公平受償，亦不得獨厚任何一特定債
    權人。本件抗告人雖向其姊黃千綺借貸120萬元，然該債務
    亦係抗告人全部債務之一部分，依法各債權人（除有優先債
    權者外）間應依債權比例平均受償，抗告人自不應因債權人
    為其姊，而選擇僅清償其姊之債務卻損及其他債權人。至於
    黃千綺擔任借款人向銀行借貸部分，係屬黃千綺與其貸款銀
    行間之消費借貸關係，而與黃千綺及抗告人間之借貸分屬不
    同法律關係，自不能混為一談。況抗告人若未清償與其姊黃
    千綺之債務，其姊黃千綺得於取得執行名義後，向法院聲請
    強制執行。又執行法院對於債務人之薪資債權實施強制執行
    時，一般僅於債務人每月得支領之各項薪津於3分之1，及年
    終、考核、績效獎金及其他獎金於4分之3範圍內為強制執行
    ，已預留維持債務人及其共同生活之親屬生活所必需之生活
    費用，亦難認債權人就抗告人之薪資債權為強制執行，將有
    礙於嗣後抗告人之生活。是以，抗告人以顧及抗告人胞姊信
    用，而由抗告人每月支付該項貸款，非獨厚抗告人之胞姊等
    語為辯，委無可採。
  (三)再者，抗告人辯稱信用卡款項有旅行社消費項目係因抗告人
    朋友陳正南因涉刑案所支出的項目，而內衣店、服裝店、燦
    坤3Ｃ安南店實為抗告人之消費，汽車裝璜行為抗告人胞姊
    車輛隔熱紙消費、富邦momo台為大漢酵素之消費，單純以幾
    筆消費就認定抗告人為恣意奢侈消費，顯不合理云云。然債
    務人在履行債務期間，須經歷經濟困苦之過程，其生活開銷
    理當予以節制，除應積極開源，努力勤奮工作以增加收入償
    還債務外，其生活更須儉樸，且適當控制其生活費用支出，
    以達成勉力履行債務，以符合公平正義及誠信原則，惟上開
    抗告人之消費，除富豪大飯店消費為公司出差先行代墊之住
    宿費，業經抗告人提出台糖公司量販事業部出差單等證明文
    件外，其餘消費均非生活必要支出費用。另查抗告人所述第
    三人陳正南之詐欺行為，係於飛機上利用飛行途中無法連線
    徵信而購買物品讓售賺取利潤，有本院97年度易字第1324號
    刑事判決與台灣台南地方法院檢察署97年度偵字第9435號起
    訴書及本院職權調閱之起訴書附表可參，本件抗告人所持卡
    片於旅行社或其他之大額消費，並未見於上開刑事案件之犯
    罪事實內；又參酌遠東國際商業銀行97年9月2日於原審之民
    事陳報狀所附之債務人金融聯合徵信中心之信用卡帳戶金額
    、循環比率及無擔保授信資訊所載，抗告人96年10月之信用
    卡欠款僅約36萬餘元，然97年8月之欠款已擴張至106萬餘元
    等情，足見係抗告人未控制信用卡使用而任意消費，致於短
    期間迅速累積債務，並非抗告人所稱其收入不敷支出而不能
    清償債務。
五、綜上所述，本件抗告人目前任職台糖公司量販事業部，職業
    固定，每月薪資收入25,200元，扣除每月生活必要費用9,82
    9元，尚餘15,371元。綜觀抗告人之財產、收入資料、必要
    生活支出等情，抗告人應有能力給付最大債權人所提出之「
    分96期償還，利率3%，月付金12,103元」還款方案，以與各
    債權人達成分期償還之協議，抗告人捨此不為，並於債權銀
    行拒絕其還款方案後，主張其不能清償云云，足認抗告人係
    主觀上欠缺清理債務之意願，而非不能清償或有不能清償之
    虞，亦不符合消債條例第3條所定之要件。從而，原裁定駁
    回其清算之聲請，經核並無違誤，抗告意旨仍指摘原裁定不
    當，求予廢棄另為裁定，為無理由，應予駁回。
六、據上論結，本件抗告為無理由，依消費者債務清理條例第15
    條，民事訴訟法第495條之1第1項、第449條第1項、第95條
    、第78條，裁定如主文。
中    華    民    國    98    年    5     月    5     日
                  民事第三庭   審判長法  官  高榮宏
                                     法  官
                                     法  官  蔡孟珊
以上正本證明與原本無異。
本裁定不得抗告。
中    華    民    國    98    年    5     月    5     日
                                     書記官  吳幸芳


司法院資訊處製作；財團法人民間司法改革基金會備份。
